【裁判字號】    90,自,201
【裁判日期】    920116
【裁判案由】    詐欺等
【裁判全文】
臺灣彰化地方法院刑事判決                            九十年度自字第二一號
    自  訴  人
    即反訴被告  甲○○○  女  .
    自訴代理人
    兼  反  訴
    選任辯護人  柯開運律師
    被      告
    即  反訴人  戊○○○女  五.
    被      告
    即  反訴人  乙○○  男  五.
    被      告  丁○○  男  四.
    右  一  人
    選任辯護人  朱元宏律師
                蘇哲科律師
                黃紫芝律師
右列被告因詐欺等案件，經自訴人提起自訴，及被告戊○○○、乙○○提起反訴，本
院判決如左：
    主      文
戊○○○、乙○○、丁○○、甲○○○均無罪。
    理      由
壹、自訴部分：
一、本件自訴意旨略以：
（一）被告戊○○○明知自訴人之先夫王啟勛生前並未向其借款新台幣（下同）一千
      四百萬元，竟於王啟勛在八十二年十二月六日去世之後，與被告丁○○、乙○○共同基於為自已不法所有之犯意聯絡，由被告戊○○○持一張王啟勛生前所
      簽發之一千四百萬元支票（票載發票日為八十一年一月一日，付款人為彰化市
      第五信用合作社，支票號碼為０１４３２─８０號），向自訴人甲○○○偽稱
      其先夫王啟勛曾陸續向被告戊○○○借款而簽發該支票，履履向自訴人追討債
      務，且由被告丁○○出面佯裝要居間協調，向自訴人甲○○○詐稱：只要自訴
      人償還九百萬元即可，其餘部分由被告丁○○處理等語。因為被告丁○○為自
      訴人甲○○○先夫王啟勛之結拜兄弟，故自訴人誤信其言，乃簽發十張支票面
      額共計九百萬元，及將印章一顆全部交付被告丁○○處理。被告丁○○、乙○○及戊○○○三人遂於八十七年三月二十一日，由丁○○以自訴人甲○○○受
      託人之身分，乙○○以「協議關係人暨見證人」之身分，與戊○○○三人共同
      於彰化市○○路五二八巷三三之三號簽立「債務償還協議書」一紙，約定被告
      戊○○○與自訴人甲○○○之間，以一千八百萬元解決雙方債務，其中自訴人
      甲○○○給付九百萬元，其餘九百萬元由被告乙○○負擔。簽約後被告丁○○
      將自訴人甲○○○簽發之十張支票共九百萬元交付被告戊○○○，被告戊○○○則將王啟勛生前簽發之一千四百萬元支票交由被告丁○○返還自訴人甲○○○。自訴人甲○○○由被告丁○○手中接獲支票後，才發現支票上發票人王啟
      勛之印鑑章部分已被打「×」，而該打「×」之處有筆墨滲開的跡象，顯見係
      在支票剛蓋完印章紙質潮溼之情形下所為，可見當初就是一張無效票，方知悉
      其夫生前根本沒積欠被告戊○○○任何債務。而被告戊○○○則先提示自訴人
      甲○○○簽發之十張支票共計九百萬元，待支票全數兌現入帳後，竟又向台灣
      彰化地方法院提起民事訴訟（起訴案號：本院八十九年度重訴字第一○八號）
      ，訴請自訴人甲○○○清償其餘九百萬元，而不依協議書內容，對於被告乙○○要求兌現其餘九百萬元之支票，訴訟期間被告戊○○○均無法提出其曾經借
      款給王啟勛之證明，惟被告丁○○、乙○○竟以證人身分陳述對被告戊○○○
      作有利之證詞，自訴人甲○○○至此更加確信其夫王啟勛並未欠債，其已遭被
      告戊○○○、乙○○、丁○○三人所合謀詐騙九百萬元，因認渠等三人涉有詐
      欺罪嫌。
（二）被告戊○○○明知自訴人甲○○○之前夫王啟勛生前未對之負有債務，竟於八
      十九年六月十三日具狀向台灣彰化地方法院提起自訴（自訴案號：八十九年度
      自字第六五號），表示本案自訴人甲○○○與被告丁○○及乙○○共同詐欺戊○○○云云，嗣經法院判決本案自訴人甲○○○無罪，復經戊○○○提起上訴
      ，仍經台灣高等法院台中分院以九十年度上易字第一○四四號刑事判決駁回上
      訴確定，足見被告戊○○○所訴之事實不存在，因認被告戊○○○有誣告自訴
      人甲○○○之犯嫌。
（三）又於上述刑事訴訟程序中，被告丁○○及乙○○雖身為被告，卻反而對於該案
      自訴人（即本案被告）戊○○○為有判之陳述，且第一審法院判決該案被告（
      即本案自訴人）甲○○○等三人均無罪後，該案自訴人（即本案被告）戊○○○竟只就甲○○○之部分提起上訴，對於丁○○、乙○○則未一併提起上訴，
      益徵被告戊○○○、丁○○、乙○○有共同之利害關係，足認其三人確有前述
      （一）所述之詐欺犯嫌。
二、按犯罪事實應依證據認定之，無證據不得推定其犯罪事實。如不能證明被告犯罪
    者，應諭知無罪之判決，刑事訴訟法第一百五十四條、第三百零一條第一項分別
    定有明文。至於刑事訴訟上之證明資料，無論其為直接證據或間接證據，均需達
    於通常一般之人均不致於有所懷疑，而得確信其為真實之程度，始得據為有罪之
    認定，若其關於被告是否犯罪之證明未能達此程度，而有合理性懷疑之存在，致
    使無從形成有罪之確信，根據「罪證有疑，利於被告」之證據法則，即不得據為
    不利被告之認定，亦有最高法院七十六年度臺上字第四九八六號判例意旨供參。
    本件自訴案件，亦得參酌前揭判例要旨。
三、本件自訴人認為被告戊○○○涉有誣告犯嫌，被告戊○○○、丁○○、乙○○三
    人共同涉有詐欺犯嫌，其主要論據有：本院八十九年度自字第六五號刑事判決、
    台灣高等法院台中分院九十年度上易字第一○四四號刑事判決、本院八十九年度
    重訴字第一○八號民事判決、台灣高等法院台中分院八十九年度重上字第一一八
    號民事判決、最高法院九十年度台上字第一六八三號民事裁定，及面額一千四百
    萬元經打「×」作廢之支票一張、王啟勛之支票帳戶明細資料、廖林麗及其夫廖
    鴻志於彰化十信之帳戶明細資料等證據。惟訊據被告戊○○○、丁○○、乙○○
    三人均堅決否認有何誣告或詐欺之犯行，被告三人分別辯解如下：
（一）被告戊○○○辯稱略以：
      「自訴人甲○○○之先夫王啟勛生前確實陸續向我借款達上千萬元，而簽發一
      千四百萬元之支票一張為憑據。借款之給付方式有時是請銀行人員送現金過去
      ，有時是簽發支票交給王啟勛，此有證人丙○○（銀行人員）及八十年九月十
      八日由我丈夫廖鴻志在十信帳戶中領款開立合作金庫支票一百五十萬元（嗣存
      入王啟勛於彰化五信之帳戶中）為證。因為王啟勛資力變差，帳戶內沒有那麼
      多存款，所以我沒有去提示他簽發之支票。王啟勛去世後，我就請自訴人甲○○○還錢。自訴人甲○○○社會經驗豐富（曾擔任台磷實業公司負責人，該公
      司曾在大陸設廠投資），其也明白丈夫王啟勛生前欠錢，所以才會在八十三年
      間叫會計小姐梁麗華來與我會算，有『會算單』可以證明，又在同年設定抵押
      權給我作擔保，嗣因抵押權人有繳納稅金之壓力，我才與自訴人甲○○○商議
      塗銷抵押權，於八十六年間由我帶律師事務所人員張淑娟與自訴人簽立『切結
      書』而塗銷抵押權。至八十七年時，再由被告丁○○找被告乙○○一起解決債
      務，自訴人甲○○○並授權丁○○與我共同簽定『債務清償協議書』，合意以
      一千八百萬元解決（可參考協議書第一條），約定自訴人甲○○○簽發支票十
      張共九百萬元給我，其餘九百萬元由被告乙○○簽發支票清償，簽立協議書之
      後，我便把王啟勛簽發之支票印鑑處打「×」而返還自訴人。惟後來被告乙○○沒有能力償還，叫我不要向銀行兌現他的支票。當時我認為協議書內容一方
      面約定由被告乙○○負擔其餘九百萬元之債務，一方面約定免除自訴人該部分
      之責任，惟屆期被告乙○○卻不兌現票款，無異使我的債權落空，因而認為自
      訴人甲○○○、被告丁○○及乙○○三人共同詐騙，致使我損失九百萬元，才
      對其三人提起詐欺刑事訴訟，並對甲○○○提出民事求償，雖他們均獲判無罪
      ，但我有合理的懷疑，故沒有誣告之主觀犯意。目前我又另對被告丁○○提起
      民事訴訟求償，被告丁○○並無袒護我的必要」等語，並提出前述刑事、民事
      各審之判決、債務償還協議書一紙、切結書一紙、會算單一張、自訴人所簽發
      之支票十張、廖鴻志帳戶取款憑條、合作金庫支票影本為證。
（二）被告丁○○辯稱：
      「自訴人甲○○○之夫生前與被告戊○○○二人間之有債務之糾紛。因為自訴
      人甲○○○為我的結拜兄長王啟勛之妻，交情匪淺，故我接受自訴人之請託出
      面協商，自訴人授權我處理她與被告戊○○○間之債務問題，並交付她的印章
      及十張支票委託我簽定『債務償還協議書』。協議書之內容是經過自訴人甲○○○與被告戊○○○雙方所同意。我僅從事居間協調，非但未獲得任何利益，
      甚至將我掛名於成英建設股份有限公司百分之十之股權出讓予被告乙○○，以
      便促成由乙○○簽發支票資助並協助自訴人迅速清償王啟勛生前債務之目的，
      並且爭取於上述協議書第六條約定：「乙○○所簽發之支票不論兌現與否，甲○○○得於系爭協議書簽立時點起免除債務等語，藉以充分保障自訴人甲○○○之權益，可知我並未有任何詐欺自訴人之情事；而被告戊○○○因為被告乙○○未能兌現票款，復於九十一年一月間對我提起清償債務之訴，目前正由台
      灣彰化地方法院以九十一年度重訴字第二一號審理中。被告戊○○○不辭訴訟
      勞費，一再對我提起民、刑事訴訟，可見我與她之間沒有任何詐欺犯意之聯絡
      」等語。
（三）被告乙○○辯稱：
      「由自訴人所呈之民事、刑事判決書，均認定自訴人之先夫王啟勛確實積欠被
      告戊○○○數千萬元，其二人間確有債務糾紛而簽定該『債務償還協議書』，
      協議書內容對於自訴人甲○○○仍有拘束力。可知自訴人並非陷於錯誤而交付
      金錢，而係履行其義務。我簽發九百萬元的支票，是應丁○○之要求，並以交
      換成英建設公司股份為條件。惟因後來景氣不好，未能兌現九百萬元之支票，
      才因此捲入自訴人甲○○○與被告戊○○○之債務糾紛，實際上我只對被告丁○○負責而已」等語。
四、經查：
（一）王啟勛（自訴人甲○○○之夫）、廖鴻志（被告戊○○○之夫）及被告丁○○
      三人為結拜兄弟，長期有生意上之往來，曾共同赴大陸投資，業據自訴人甲○○○、被告丁○○、被告戊○○○自承在案。自訴人甲○○○於九十一年六月
      十日本院調查時自承略以：「我先生於八十二年十二月六日過世…在八十三年
      二月二十八日，戊○○○有要求我的會計梁麗華到她家去，梁麗華是負責處理
      我們台磷公司的會計小姐。當天我沒有與梁麗華一起前往，會計小姐說他自已
      去看看，梁麗華回來時，拿一張影印的『會算單』給我（當庭檢視會算單影本
      無誤），我不知道上面的字是誰寫的，那是我會計與被告戊○○○會算的…我
      當時很心急，因為丁○○一直催我，說我先生欠人家錢，才會相信他們…八十
      六年間，被告戊○○○和丁○○曾帶律師事務所人員張淑娟到我家，當時我有
      書立一張『切結書』，丁○○說切結書沒有問題，那時只有我和婆婆二個人在
      場，我不知如何處理就簽了…在八十七年三月間我簽發十張支票共計九百萬元
      ，我把支票及印章交給丁○○，大約隔了三、四天之後，丁○○把卷附之『債
      務償還協議書』、印章及我先生簽發之支票（一千四百萬元）還給我…是丁○○拿著協議書告訴我，我只要償還九百萬元即可，其餘的由乙○○簽發九百萬
      元去清償，我不知道何以乙○○要幫我還，因為丁○○告訴我他願意幫我處理
      」等語（見本院九十一年六月十日訊問筆錄），此外自訴人甲○○○另以九十
      一年二月十九日補充自訴理由狀說明其與被告丁○○、戊○○○之債務協議經
      過，均與被告戊○○○、丁○○所述經過情形大致相符，並有會算單、切結書
      、債務償還協議書及自訴人甲○○○所簽發之十張支票（總計面額九百萬）在
      卷可稽，足認上述文件之形式上係屬真實，各書面契約簽署之時均曾經過雙方
      當事人之授意。
（二）由上述文件、自訴人甲○○○之陳述、被告三人之辯解可知，自訴人甲○○○
      自其夫去世八個月之後，其會計小姐梁麗華曾與被告戊○○○進行會算，嗣由
      自訴人甲○○○設定抵押權給被告戊○○○作為擔保（以被告戊○○○之弟林
      慶餘作為抵押權人名義人），復於八十六年五月十五日以切結書約定塗銷抵押
      權，再於八十七年三月二十一日簽立債務償還協議書合意以一千八百萬元解決
      債務，前後處理債務之時間歷經數年，倘自訴人甲○○○之夫王啟勛確實未積
      欠任何債務，何以每一次雙方之商議過程（包括會算、抵押設定、切結書、債
      務清償協議書之簽定），自訴人均沒有任何懷疑？該筆債款金額甚鉅，自訴人
      甲○○○稱因信任被告丁○○一方之詞，而未作其他查證，實難令人置信。況
      自訴人甲○○○於九十一年六月十日本院調查時，對其夫於大陸設廠期間，各
      股東（含被告丁○○、被告戊○○○之夫廖鴻志、王介山、黃進輝、劉培浤等
      人）之出資額多少、獲利情形如何，在未參照任何資料之情形下，均能娓娓道
      來，亦自承隨同先夫一起到大陸，丈夫逝世之後其繼續留在大陸處理公司業務
      ，目前因大陸投資糾紛與被告戊○○○等人仍有民事訴訟等語，均足見自訴人
      甲○○○對於事業經營曾有相當之經驗，更非涉世未深不諳世事之人，當不致
      被蒙蔽數年而未覺。自訴人既親自將印章及支票十張交付被告丁○○，使被告
      丁○○與被告戊○○○、乙○○等人簽定債務清償協議書，則自訴人甲○○○
      理應受該契約之拘束。本院八十九年自字第六五號刑事判決、台灣高等法院台
      中分院九十年度上易字第一○四四號刑事判決、本院八十九年度重訴字第一○
      八號民事判決、台灣高等法院台中分院八十九年度重上字第一一八號民事判決
      均同此認定，有各該判決在卷可稽。再查被告戊○○○曾經對於被告丁○○、
      乙○○提出刑事自訴，已如前述，又對被告丁○○提起民事訴訟，仍在本院民
      事庭審理中（提出本院九十一年重訴字第二一號起訴狀為證），足見其等之間
      利害關係並非相同，亦難以認定被告戊○○○、丁○○、乙○○等人有犯意之
      聯絡，而共同詐欺自訴人甲○○○之犯行。
（三）另按誣告罪之成立，以告訴人所訴被訴人之事實必須完全出於虛構為要件，若
      有出於誤會或懷疑有此事實而為申告，以致不能證明其所訴之事實為真實，縱
      被訴人不負刑責，而告訴人本缺乏誣告之故意，亦難成立誣告罪名，最高法院
      著有四十四年度台上字第八九二號判例可資參照。查本案被告戊○○○於八十
      九年間，以甲○○○、丁○○、乙○○為被告，向本院提起自訴（案號：八十
      九年度自字第六五號），經本院判處該案被告三人無罪，嗣該案自訴人（即本
      案被告）戊○○○不服，復提起上訴，經台灣高等法院台中分院以九十年度上
      易字第一○四四號刑事判決駁回上訴確定，有各該判決書在卷可稽。由前述刑
      事判決可知該案自訴之理由，係因戊○○○認為甲○○○、乙○○、丁○○等
      人於八十七年間與其簽定「債務清償協議書」合意以一千八百萬元解決甲○○○應負之債務後，雖九百萬元由甲○○○簽發支票已獲得兌現，惟其餘九百萬
      元約定由被告乙○○簽發支票負擔之部分，卻未獲得實現，而合約中卻免除甲○○○該部分之責任，戊○○○認為其因此受有九百萬元之損失，進而認為甲○○○、丁○○及乙○○三人共同詐騙，故據以提起自訴。查該判決結果雖認
      為甲○○○等三人無罪，惟由上情可知，本案被告戊○○○提起自訴，係因其
      債權未獲實現，而懷疑當初立約人之動機，雖不能證明甲○○○等人有詐欺犯
      行，仍難認為被告戊○○○主觀上有虛構事實之誣告犯意。揆諸前述判例之意
      旨，應認被告戊○○○此部分之犯行不能證明。
五、綜上所述，被告戊○○○、丁○○、乙○○辯稱並無詐欺犯行，及被告戊○○○
    辯稱無誣告犯行，均非無所據。此外，復查無其他積極事證，足認被告三人確有
    自訴人所指之詐欺或誣告犯行，不能證明其犯罪，揆諸前述刑事訴訟法條文及判
    例所揭示「無罪推定」之原則，爰就自訴部分諭知被告戊○○○、丁○○、乙○○均無罪。
貳、反訴部分：
一、反訴人戊○○○及乙○○反訴意旨均略以：反訴被告即自訴人甲○○○，明知其
    夫王啟勛生前對於反訴人戊○○○負有債務（其事證如前答辯理由所述），竟具
    狀自訴反訴人戊○○○詐欺及誣告罪嫌、乙○○詐欺罪嫌，意圖使其受刑事處分
    ，因認反訴被告涉犯刑法第一百六十九條第一項誣告罪嫌等語。
二、按最高法院四十四年度台上字第八九二號判例闡釋：誣告罪之成立須告訴人（自
    訴人）出於虛構事實而申告犯罪，始能成立。如係出於誤會或懷疑，縱不能證明
    所訴事實為真實，致被訴人獲判無罪，仍不能認為有誣告之主觀犯意，已如前述
    。經查：本案反訴被告甲○○○經由丁○○與反訴人戊○○○於八十七年間簽定
    「債務償還協議書」，自應受該協議書之拘束（可參見前述說明）。惟反訴人戊○○○於八十九年至九十年間陸續對反訴被告甲○○○提起民、刑事訴訟之過程
    中，對於反訴被告甲○○○履履質疑反訴人戊○○○何以不提出借款給王啟勛之
    付款證明一節，反訴人戊○○○確實未於前述訴訟中提出具體之付款證明，又何
    以反訴人戊○○○不向反訴人乙○○索償九百萬元，卻違反協議約定之內容，對
    其起訴追討該九百萬元債務，亦感到難以理解。凡此訴訟過程中產生之對立情節
    ，就反訴被告甲○○○而言，主觀上亦非無可能對被告戊○○○等人產生質疑，
    破壞雙方之原有的信賴關係，或質疑債務實際上存在之可能性。雖反訴人戊○○○在本案中已聲請傳訊證人丙○○（銀行人員），且提出其丈夫廖鴻志請領之合
    作金庫支票面額一百五十萬元以證明確實曾經陸續以現金或支票方式借款予王啟
    勛，惟此等訴訟資料在反訴被告甲○○○提出自訴時均未出現，故難認反訴被告
    甲○○○提出自訴時即有此主觀認識。又反訴人戊○○○之夫廖鴻志與反訴被告
    甲○○○及其先夫王啟勛長期有生意上之往來，其目前亦因投資糾紛另案在民事
    訴訟程序中，已如前述，足見雙方雖一度有合作關係，惟目前歧見已深，對於彼
    此曾經基於信任而承認之債務計算基礎，或因此產生懷疑，是對於證據之要求亦
    將更為嚴峻。反訴人戊○○○在民事訴訟中提出之證據資料，對於反訴人戊○○○而言固得認為已經充足，亦經法院採憑確認「債務償還協議書對雙方有拘束力
    」，惟對於反訴被告甲○○○而言，反訴人戊○○○及乙○○之舉證及說明是否
    已經充分，仍非無疑問。
四、綜上所述，難認反訴被告甲○○○提起刑事自訴，係出於誣告罪之故意，依據前
    述判例之要旨，應認此部分之犯行不足以證明，依法應就反訴部分諭知反訴被告
    甲○○○無罪。
據上論斷，應依刑事訴訟法第三百四十三條、第三百三十九條、第三百零一條第一項
，判決如主文。
本案經檢察官許嘉龍到庭執行職務。
中      華      民      國      九十二      年      一    月    十六    日
                                臺灣彰化地方法院刑事第三庭
                                    審判長法官  余   仕   明
                                    法      官  李   雅   俐
                                    法      官  黃   玉   齡
右正本證明與原本無異。
如不服本判決，應於判決送達後十日內向本院提出上訴狀( 須附繕本 )。
                                    法院書記官  許   騰   云
中      華      民      國      九十二      年      一    月    十七    日


司法院資訊處製作；財團法人民間司法改革基金會備份。
